臺灣高等法院民事判決　　　　　　　　　　96年度再字第67號
再審原告　　甲○○
再審被告　　乙○○
上列當事人間，因損害賠償事件，再審原告對於中華民國96年6
月12日本院95年度上更 (一)字第50號確定判決提起再審之訴，
本院判決如下：
    主  文
再審之訴駁回。
再審訴訟費用由再審原告負擔。
    事  實
一、再審原告起訴主張：再審被告於民國(以下同)89年 6月27日
    與再審原告、及崇佑建設股份有限公司(以下稱崇佑公司)簽
    訂不動產買賣契約書，向崇佑公司購買再審原告所有台中市
    ○○路31、33、35、37、33號8樓房屋5間、同路33號底層之
    1、之2地下室房屋2間、暨坐落之土地 (以下稱系爭房地)。
    嗣因清償債務方式發生爭議，同年12月30日就買賣價金及其
    餘債權債務之清償方式達成協議，簽訂和解契約書 (以下稱
    系爭和解契約)。依系爭和解契約第3條約定，系爭房地之銀
    行貸款本息自90年 1月27日起，均由再審被告負責繳付，惟
    再審被告自91年 2月27日起即未依約履行，經再審原告催告
    履約，再審被告均置之不理，嗣貸款銀行荷商荷蘭銀行股份
    有限公司（以下稱荷蘭銀行）向臺灣臺中地方法院 (以下稱
    臺中地院)聲請強制執行系爭房地(91年度執字第17845號)，
    並獲分配算至92年 4月15日止之利息與違約金，再審原告尚
    積欠荷蘭銀行貸款金額新台幣(以下同）5,835,416元。因再
    審被告不依約履行，致系爭房地為貸款銀行聲請拍賣，為可
    歸責於再審被告之事由，致再審原告給付不能，受有損害，
    訴請再審被告賠償損害，歷經臺灣臺北地方法院、本院、及
    最高法院判決再審原告敗訴確定(以下稱原確定判決)，惟查
    本院之確定判決有民事訴訟法第496條第1項第 1款所列「適
    用法規顯有錯誤」之再審事由，為此，求為(一)96年 6月12
    日本院95年度上更(一)字第50號確定判決不利於再審原告之
    部分廢棄。(二)前項廢棄部分，再審被告之第二審上訴駁回
    。(三)再審及再審前第一、二、三審訴訟費用均由再審被告
    負擔之判決。
二、本件因未經言詞辯論，未通知再審被告作何聲明及陳述。
三、按：再審之訴顯無再審理由者，得不經言詞辯論，以判決駁
    回之，民事訴訟法第502條第2項定有明文。又：有適用法規
    顯有錯誤者，得以再審之訴對於確定終局判決聲明不服，同
    法第496條第1項第 1款固有明文規定；惟查所謂適用法規顯
    有錯誤，係指確定判決就事實審法院所確定之事實而為法律
    上判斷，有適用法規顯有錯誤之情形而言；其適用法規顯有
    錯誤之內容，應包括確定判決顯有消極的不適用法規及積極
    的適用不當兩種情形在內。至於事實審法院認定事實錯誤、
    就當事人提出之事實及聲明之證據疏於調查、或第三審法院
    就上訴理由漏未斟酌，僅生認定事實錯誤、調查證據欠周或
    判決不備理由之問題，當事人雖得以判決確定前，據為提起
    上訴之理由，究與適用法規顯有錯誤之情形有間，不得據以
    提起再審之訴。
四、經查本院原確定判決為再審原告敗訴判決，以：
(一)經查再審原告主張兩造於89年 6月27日就系爭房地簽訂系爭
    買賣契約書，復於89年12月30日簽訂系爭和解契約書，再審
    被告依約應自90年 1月27日起，向荷蘭銀行繳付系爭房地貸
    款本息，嗣再審被告自91年 2月27日起即未繼續繳交貸款本
    息，致荷蘭銀行向臺中地院聲請強制執行拍賣系爭房地得款
    ，並獲分配算至92年 4月15日止之利息與違約金，再審原告
    尚積欠荷蘭銀行貸款金額 5,835,416元未清償之事實，為再
    審被告所不爭執，且有再審原告提出系爭買賣契約書、系爭
    和解契約、臺中地院民事執行處92年 6月17日通知暨強制執
    行金額計算書分配表在卷(外放資料原證一、二、四)為憑；
    再審原告主張之上開事實，應堪信為真實。
(二)再審原告另主張上訴人未依約向荷蘭銀行繳交貸款本息，致
    系爭房地為荷蘭銀行聲請臺中地院強制執行予以拍賣，再審
    原告自得解除契約，並請求再審被告賠償損害等語；惟查：
  1.依系爭和解契約第1條約定：「雙方同意乙方 (指再審被告)
    應給付甲方(指再審原告人及崇佑公司)新台幣伍佰陸拾捌萬
    元，乙方於本契約書簽立之同時一次簽發如附件所示支票伍
    紙交付甲方收執以代前述金額之給付，不另立據」，及第 3
    條約定：「系爭不動產買賣契約標的物八樓部分 (指系爭房
    地 )，自即日儘速辦理產權移轉登記手續，該八樓銀行貸款
    本息自90年 1月27日起均由乙方負責繳付」，足見再審被告
    依系爭和解契約第1條應給付予再審原告之568萬元，並不包
    含系爭和解契約第 3條所約定之系爭房地銀行貸款本息。
  2.再審被告抗辯再審被告已陸續支付再審原告如原確定判決附
    表(以下稱附表)編號1至18所示各筆款項共計7,123,705元等
    語，並提出中國國際商業銀行國內匯款申請書及華南商業銀
    行匯款回條聯在卷 (外放資料被證一1至18頁)為證；而再審
    原告就再審被告上開抗辯之事實，予以否認，並主張其中部
    分款項與系爭和解契約無涉等語云云；經查：
 (1)附表編號1至10所示部分：再審原告自認除附表編號2所示之
    款項外，其餘9筆款項均由再審被告依系爭和解契約書第3條
    之約定，直接匯至荷蘭銀行松山分行帳戶，代繳系爭房地之
    銀行貸款本息 (本院上更卷18頁)，應屬真實。而附表編號2
    所示款項88,452元，雖係由再審被告匯至再審原告台中市第
    五信用合作社儲蓄部帳戶，惟再審原告於當天即委由他人將
    該筆款項之其中84,560元轉匯至上開荷蘭銀行松山分行帳戶
    內，亦為再審原告所自認，並提出匯款單據在卷 (本院上更
    卷117、133、134)為憑；依其匯款金額、時間，堪認附表編
    號2所示款項，確為再審被告為繳交系爭房地之荷蘭銀行貸
    款本息而匯付。再審被告為履行系爭和解契約書第3條之約
    定，已自90年5月28日起至91年2月26日止，按月繳交如附表
    編號1至10所示款項共計830,072元  (84,650＋88,452＋84,
    600＋84,260＋84,650＋84,600元＋80,000＋79,560＋79,80
    0＋79,500=830,072)，以供清償系爭房地之荷蘭銀行貸款本
    息之用。
 (2)附表編號11、13所示部分：依系爭和解契約書第 1條之約定
    ，再審被告應給付再審原告及崇佑公司 568萬元，其給付方
    式為由再審被告一次簽發發票日分別為90年3月20日、90年4
    月20日、及90年5月20日之面額均為60萬元之支票3紙；發票
    日為90年6月20日、及90年8月20日之面額分別為88萬元及30
    0萬元之支票2紙交付再審原告(本院上字卷62、63頁)，其中
    90年3月20日、90年4月20日之支票2紙共計120萬元均已兌付
    ，惟不包含在附表所示各筆匯款金額內，至90年 5月20日及
    90年6月20日之支票2紙共計148萬元 (60萬＋88萬)，則為附
    表編號11、13所示2筆匯款，已為再審原告所自認(本院上更
    (一)字卷 46頁背面、74頁)，是此2筆匯款共計148萬元，應係
    再審被告為履行系爭和解契約第 1條之約定所交付之款項。
 (3)附表編號12、14所示部分：依系爭和解契約第 1條之約定，
    再審被告應另簽發發票日為90年8月20日、面額為300萬元之
    支票 1紙交付再審原告，已如上述。惟再審原告人自認於上
    開支票之發票日屆至前，因急需用款，曾於90年6月6日簽發
    發票日為90年7月5日之同額支票1紙，向再審被告借款100萬
    元，並由再審被告預扣 7萬元利息後，於同日匯付如附表編
    號12所示款項93萬元予再審原告；又於90年 7月初再向再審
    被告借款200萬元，而由再審被告於90年7月2日匯款200萬元
    予再審原告 (含如附表編號14所示款項150萬元)，再審原告
    另簽發發票日為90年8月20日，面額為50萬元之支票6紙交付
    再審被告，並換回上開尚未兌付之 100萬元支票，而上開再
    審原告向再審被告之借款共計 300萬元，則與再審被告依系
    爭和解契約書所簽發之300萬元支票之債務相抵銷等情(本院
    上更(一)字卷 116、128頁)，經核與再審被告所抗辯再審被告
    所簽發上開300萬元支票債務之抵銷過程相符(本院上更(一)字
    卷34至36頁)，足見附表編號12、14所示2筆匯款共計 243萬
    元 (93萬元＋150萬元)，亦係再審被告為履行系爭和解契約
    書第1條之約定所交付之款項。
 (4)附表編號15所示部分：該筆匯款 187萬元，乃再審原告於90
    年5月31日簽發面額各50萬元之支票4紙向再審被告借款 200
    萬元，經扣除13萬元利息後，由再審被告所匯付，而上開 4
    紙支票則由再審被告於90年6月1日背書後，交付訴外人王薇
    婷，並於90年7月2日在訴外人王薇婷華南銀行南京東路分行
    之帳戶內兌付等情，已據再審原告提出且為再審被告所不否
    認為真正之支票及交易明細表為證 (外放資料原證五、附件
    一 )，而再審被告始終不能提出反證，以資證明上開已兌付
    之 4紙50萬元支票另有其他之原因關係存在，自應認再審原
    告此部分之主張為真實，是上開匯款應與系爭和解契約書之
    約定無涉。
 (5)附表編號16至18所示部分：附表編號16、17所示 2筆匯款41
    6,670元及 31,563元，其受款人分別記載為高林實業股份有
    限公司及金龍粉絲股份有限公司，而再審被告復不能證明此
    2筆匯款與再審原告或崇佑公司有何關聯，是上開2筆匯款，
    自不能認為係再審被告履行系爭和解契約所給付之款項；又
    附表編號18所示匯款65,400元，再審原告主張係再審被告向
    再審原告所任職之中農粉絲廠進貨之貨款等語，業據其提出
    出貨單為證(本院上更(一)字卷40頁證物袋內)，經核該筆款項
    之匯款日期為90年7月31日，與附表編號3所示匯款84,600元
    之匯款日期90年7月27日相近，而兩造均不爭執附表編號3所
    示匯款即為再審被告依系爭和解契約第 3條所繳交之荷蘭銀
    行貸款本息，兩相勾稽，足認附表編號18所示款項，亦非再
    審被告為履行系爭和解契約而匯付。
 (6)依上所述，附表編號1至18所示各筆匯款，僅其中附表編號1
    至14所示款項共計4,740,072元 (84,650＋88,452＋84,600+
    84,260+84,650+84,600+80,000+79,560+79,800+79,00+600,
    000+930,000+880,000+1,500,000=4,740,072)，為再審被告
    履行系爭和解契約第1條及第3條之約定所為之給付。再審被
    告並無溢付款項之情形。
(三)再審被告依系爭和解契約第1條約定所應給付之568萬元，係
    由再審被告簽發上開面額各60萬元之支票 3紙、面額88萬元
    及300萬元之支票各 1紙交付再審原告。除其中面額300萬元
    之支票，係與再審原告嗣後向再審被告借款 300萬元之債務
    抵銷外，其餘 268萬元，均已經再審被告清償，已如上所述
    ，足見再審被告就系爭和解契約第 1條所約定之義務，已履
    行完畢。又再審被告依系爭和解契約第 3條約定所應繳付之
    系爭房屋之荷蘭銀行貸款本息部分，再審被告則提出如附表
    編號1至10所示匯款單據為證，證明其自90年5月28日起至91
    年 2月26日止，均已按月繳付，亦如上述，經核再審被告繳
    付期間，與系爭和解契約第3條所約定應自90年1月27日起繳
    付雖有不符，惟經參酌再審原告已自認系爭房地由再審原告
    使用至90年 1月底，且荷蘭銀行貸款部分另有滯納金待繳，
    故曾應再審被告之請求，代再審被告負擔 2個月之荷蘭銀行
    貸款本息，並提出其於90年3月12日及90年3月30日分別匯款
    84,600元、88,052元之單據為證 (本院上更(一)字卷117、132
    、133頁)，且依再審原告所提出於91年 4月25日委任律師致
    再審被告之存證信函記載：「唯查台端(指再審被告)…自91
    年2月27日起即不再繳納前揭貸款本息」 (外放資料原證三)
    ，亦指明再審被告係自91年 2月27日以後始未依約繳付系爭
    房地之荷蘭銀行貸款本息，是綜合上情以觀，應認再審被告
    於91年2月27日以前，均已依系爭和解契約第3條之約定履行
    契約義務。至於再審被告聲請訊問證人賴美英，以證明其曾
    代再審原告清償票款債務 428,500元之事實，經核與本件待
    證事項無涉，自無訊問之必要，附此敘明。
(四)依系爭和解契約第 3條約定：「系爭不動產買賣契約標的物
    八樓部分(指系爭房地)，自即日儘速辦理產權移轉登記手續
    ，該八樓銀行貸款本息自90年1月27日起均由乙方(指再審被
    告 )負責繳付」，足見再審原告將系爭房地辦理所有權移轉
    登記予再審被告之義務，與再審被告繳付系爭房地之荷蘭銀
    行貸款本息之義務間，具有對待給付之關係。惟再審原告竟
    因積欠台新銀行信用卡債務 306,918元，而為台新銀行向臺
    中地院聲請假扣押裁定後，進而聲請就系爭房地予以強制執
    行，臺中地院即於91年 3月14日囑託台中市中山地政事務所
    就系爭房地辦理查封登記，其後荷蘭銀行及第一商業銀行股
    份有限公司南台中分行(以下稱第一銀行南台中分行)始以對
    再審原告有本金 10,443,959元、及302,419元之債權而聲請
    參與分配，嗣系爭房地經拍賣後，僅荷蘭銀行因其就系爭房
    地有抵押權存在，而優先受償5,735,299元 (含92年4月15日
    以前之利息 及違約金)，其餘債權均未獲分配等情，有再審
    原告所提出之臺中地院囑託查封登記函(外放資料原證九)、
    及荷蘭銀行函復本院更審前所提出之臺中地院民事執行處強
    制執行金額計算書分配表在卷 (本院上字卷99至102頁)可稽
    ，且荷蘭銀行聲請參與分配日期係在91年6月4日 (外放臺中
    地院91年度執字17845號強制執行卷宗影本)，顯見系爭房地
    於91年 3月間為臺中地院予以查封，係因再審原告另積欠台
    新銀行之債務未清償所致，與荷蘭銀行之貸款無涉。又再審
    被告於91年 3月間發現系爭房地被查封後，曾向再審原告表
    示需俟系爭房地啟封後，始願意依約繼續繳付荷蘭銀行貸款
    本息之事實，已據證人龔瑩斌在本院到場結證明確 (本院上
    更(一)字卷156頁背面、157、159頁)，經衡諸系爭房地已於91
    年 3月間經再審原告之其他債權人即台新銀行聲請臺中地院
    予以查封，再審被告獲悉後，要求再審原告解決系爭房地之
    查封問題，否則不再繼續繳付系爭房地之荷蘭銀行貸款本息
    ，亦無悖於常情，足見再審被告已依民法第 264條之規定，
    對於再審原告主張同時履行抗辯權，是再審被告自91年 3月
    間起，未再繼續繳付系爭房地之荷蘭銀行貸款本息，並無違
    約責任可言。況系爭房地於91年 3月間經臺中地院查封後，
    再審原告迄至系爭房地被拍賣前，又始終未清償其對台新銀
    行、及第一銀行南台中分行之欠款，足證再審原告自91年 3
    月間起，已不能依系爭和解契約第 3條之約定，履行將系爭
    房地所有權移轉登記予再審被告之義務 (最高法院88年度台
    上字第880號判決參照)，且此項給付不能之事由又係屬因可
    歸責於再審原告之事由所致，再審被告依民法第 266條前段
    之規定，免為對待給付。從而，再審原告以再審被告自91年
     2月27日以後，即未再依約繳付系爭房地之荷蘭銀行貸款本
    息為由，主張再審被告違反系爭和解契約第 3條之約定，即
    無足取；再審原告進而據以主張解除系爭買賣契約並請求再
    審被告賠償其損害，自屬無據等為論據基礎。
五、再審原告主張原確定判決有 (一)認定再審被告有同時履行
    抗辯權。(二)假扣押程序並無參與分配程序，原確定判決為
    相反判斷。(三)原確定判決採信證人證言，認定再審被告已
    行使同時履行抗辯權，顯與論理法則、證據法則有所違背等
    「適用法規顯有錯誤」之再審事由；惟查：
(一)關於主張再審事由（一）、（三）、（四）部分：原確定判
    決採信證人之證言，認定再審被告有同時履行抗辯權，為原
    確定判決本於取捨證據、認定事實之職權行使而為論斷，並
    無與論理法則、證據法則有所違背之情事，且無「適用法規
    顯有錯誤」之事由。
(二)關於再審原告主張（二）部分：假扣押程序固無參與分配程
    序，惟查再審原告依系爭和解契約，就系爭房地所有權負有
    移轉登記予再審被告之義務，再審被告於系爭房地為台新銀
    行聲請假扣押，再審被告自得依民法第265條：「當事人之
    一方，應向他方先為給付者，如他方之財產，於訂約後顯形
    減少，有難為對待給付之虞時，如他方未為對待給付或提出
    擔保前，得拒絕自己之給付。」為不安抗辯權之規定，於通
    知再審原告就系爭房地被假扣押之問題解決以前，參照最高
    法院88年度臺上字第880號： 「不動產經法院囑託辦理查封
    、假扣押、假處分登記後，在未為塗銷登記前，依修正土地
    登記規則第129 條規定 (修正前為第128條)，登記機關既應
    停止與其權利有關之新登記，則對該不動產相關權利登記之
    請求，即處於給付不能之狀態，法院自不得命為該相關權利
    之登記。」之裁判意旨，再審被告拒絕依系爭和解契約第3
    條之約定，繼續繳付荷蘭銀行之貸款本息，自非無據；且再
    審原告確未解決積欠台新銀行之債務，終至系爭房地被強制
    執行終結，為可歸責於再審原告，自不待言；原確定判決即
    使就假扣押程序並無參與分配程序，為相反之判斷，亦不影
    響再審被告為不安之抗辯權，原確定判決並無不當。
(三)至於再審原告於其民事再審狀，一再指摘原確定判決有判決
    不備理由之違誤；惟查判決不備理由，僅得據以提起上訴之
    理由，核與原確定判決所確定之事實適用法規顯有錯誤之情
    形，尚屬有間，非得提起再審之訴，自無對於再審原告所指
    摘者，予以論述必要，應予敘明。
(四)綜合上述，再審原告提起本件再審之訴，顯無再審理由，依
    民事訴訟法第502條第2項之規定，得不經言詞辯論，逕以判
    決駁回之。
六、據上論結，本件再審之訴顯無理由，爰依民事訴訟法第 502
    條第2項、第78條之規定，判決如主文。
中　　華　　民　　國　　96　　年　　11　　月　　16　　日
                  民事第五庭
                      審判長法　官　魏麗娟
　　　　　　　　　　　      法　官　梁宏哲
　　　　　　　　　　　      法　官  陳博享
正本係照原本作成。
如不服本判決，應於收受送達後20日內向本院提出上訴書狀，其
未表明上訴理由者，應於提出上訴後20日內向本院補提理由書狀
（均須按他造當事人之人數附繕本）上訴時應提出委任律師或具
有律師資格之人之委任狀；委任有律師資格者，另應附具律師資
格證書及釋明委任人與受任人有民事訴訟法第466條之1第1項但
書或第2項（詳附註）所定關係之釋明文書影本。
中　　華　　民　　國　　96　　年　　11　　月　　20　　日
　　　　　　　　　　　　　　　書記官　鄭靜如
附註：
民事訴訟法第466條之1（第1項、第2項）：
對於第二審判決上訴，上訴人應委任律師為訴訟代理人。但上訴
人或其他法定代理人具有律師資格者，不在此限。
上訴人之配偶、三親等內之血親、二親等內之姻親，或上訴人為
法人、中央或地方機關時，其所屬專任人員具有律師資格並經法
院認為適當者，亦得為第三審訴訟代理人。
